【裁判字號】    89,上更(一),842
【裁判日期】    891031
【裁判案由】    侵占等
【裁判全文】
臺灣高等法院刑事判決                        八十九年度上更(一)字第八四二號
    上  訴  人
    即  被  告  乙○○
    被      告  丙○○
右上訴人因侵占等案件，不服臺灣桃園地方法院八十五年度訴字第一三０四號，中華
民國八十六年七月三十一日第一審判決（起訴案號：臺灣桃園地方法院檢察署八十五
年度偵字第七四五二號）提起上訴，經判決後由最高法院發回更審，本院判決如左：
    主  文
原判決撤銷。
乙○○共同偽造私文書，足以生損害於他人，處有期徒刑參月。緩刑參年。
偽造之宇鋼企業股份有限公司於八十五年五月十日流水編號：Ｂ一三八之出入庫明細
簽收單上司機簽名欄所示偽造簽名「施」 (即署押)沒收。
丙○○公訴不受理。
    事  實
一、乙○○係桃園縣觀音鄉新坡大同村下大崛七十二之二號宇鋼公司中壢倉庫之現場
    雜工，丙○○（民國八十八年五月十七日死亡）係同公司中壢倉庫之物料員，負
    責該公司中間樁之出入庫管理，二人均明知宇鋼公司中壢倉庫於八十五年五月十
    日中午十二時許，並無該公司之中間椿十六支入庫，竟基於共同犯意之聯絡，於
    右揭時間，在該倉庫內，先脅迫會計助理甲○○填寫流水編號：Ｂ一三八之鋼板
    樁、中間Ｈ樁出入庫明細簽收單（以下稱鋼料入庫明細簽收單），並於其上載明
    中間椿共十六支，及於時間及貨運行車號欄內偽簽「１１：３０」、「有成」及
    「ＡＫ五九Ｏ」等字樣，而使甲○○行無義務之事，再由乙○○於司機簽名欄內
    偽簽「施」字，並由丙○○於經手人欄內簽名，虛以施姓司機名義偽造於十一時
    三十分由有成貨運行ＡＫ─五九０號貨車載運入庫之證明文書，足以生損害於宇
    鋼公司。
二、案經被害人宇鋼公司告訴由臺灣桃園地方法院檢察署檢察官偵查起訴。
        理  由
一、訊據上訴人即被告乙○○、丙○○矢口否認右揭犯行，辯稱：告訴人公司想裁員
    ，故利用證人甲○○誣指伊侵占公司貨物，藉此達不發資遣費而將伊裁員之目的
    云云。
二、惟查：
  (一)告訴人公司係經營鋼椿之出租，民國八十五年四月間將鋼椿出租與案外人山工
    程有限公司，於該山公司自民國八十五年八月二十一日起始陸續返還前開鋼椿
    ，有卷附租賃契約書（附原審第五十八至第六十五頁）、租賃卡（附本審卷）可
    按，足見本件案發當時，該批鋼椿確尚未返還告訴人公司。而依前開簽收單以觀
    ，其上經手人丙○○之簽名，與同案被告丙○○在偵查中所為之簽名，經本院目
    視勘驗結果，其筆跡悉相吻合，應係丙○○所簽名無訛。
  (二)被告乙○○雖否認右揭犯行，辯稱伊係因告訴人公司為資遣員工不依法辦理，伊
    與公司理論，故告訴人公司乃設計陷害伊云云；但查右揭事實，業據證人甲○○
    於原審審理中亦證稱：「：：：是在中午（指八十五年五月十日）休息時間寫的
    （指鋼料入庫明細簽收單），當時只有我、丙○○、乙○○及詹昭煌在，但詹昭
    煌在倉庫內，是乙○○拿單子叫我幫他填單子，丙○○在旁邊。他們（指被告二
    人）把我叫到辦公室外面，當時下大雨，只有我一個女孩子，而離外面也有一段
    距離，我怕有生命危險，順從他們意思，我原來是要他們自己寫，但他們要我的
    筆跡，就強迫我寫，我是受脅迫才寫的，我確定當時沒有這些東西（指中間椿共
    十六支）入庫」、「因為有貨物來入庫，都要開大門，我坐的辦公桌可以看到大
    門有沒有開，且都是我去開大門，當天中午以來都沒有進貨。且當天下大雨，不
    可能短短幾分鐘可以下完（指卸下貨物），一般也要半個鐘頭，當天下大雨，如
    有入貨，至少要一個鐘頭」、「經手人丙○○是他自己簽的，ＡＫ五九Ｏ、『有
    成』及時間十一點三十分是乙○○叫我簽的，司機簽名是乙○○自己簽的」、「
    乙○○有說當他收到現金時，要給我二萬元酬勞。我在隔天八十五年五月十一日
    早上就有向主管說事情經過，且我有把單據拿回來（指鋼料入庫明細簽收單），
    交給主管」等語（見原審卷第七十至第七十二頁）。並有卷附出入庫明細簽收單
    可按。
  (三)被告雖辯稱因伊年紀大，告訴人公司要將其裁員，故以此陷害伊云云；但查前開
    ，亦擁有相當數目之員工，豈會僅因欲裁員被告乙○○而故意利用證人甲○○誣
    陷被告之理？所辯已難採信。參以證人甲○○係初入告訴人公司之職員與被告二
    人亦毫無仇恨，若非被告夥同已故之物料員丙○○迫其填寫簽收單，衡情應無憑
    空誣陷被告二人之必要。
三、查被告乙○○係告訴人宇鋼公司之職員，係從事業務之人員，其與已故之原審同
    案被告丙○○二人脅迫公司會計助理甲○○偽填鋼料入庫明細簽收單，並在司機
    簽名欄上偽簽「施」，虛以表示該批鋼椿業由施姓司機駕駛ＡＫ─五九０號貨車
    載送入庫之證明，核其所為，係犯刑法第三百零四條第一項之使人行無義務之事
    罪及同法第二百十條之偽造私文書罪。被告乙○○與已故同案被告丙○○二人間
    有犯意聯絡及行為分擔，均為共同正犯。所犯前開二罪，有方法結果之牽連關係
    ，應從一重之偽造文書罪論處。公訴意旨對於被告二人脅迫公司會計助理甲○○
    偽填鋼料入庫明細簽收單之使人行無義務之事，係犯刑法第三百零四條第一項之
    罪部分，犯罪事實已有論及，惟起訴法條漏未論述，併此敘明。原審予以論罪科
    刑，固非無見，但查：
  (一)查案外人山工程有限公司向告訴人公司承租本案之鋼椿，係自民國八十五年八
    月二十一日始陸續返還，有如前述，是於本件案發時，該鋼椿尚在承租人山公
    司持有中，原審認為被告侵占前開鋼椿，即有誤會。
  (二)次按行使偽造文書，係指持用該文書而主張其內容而言；本件被告夥同丙○○脅
    迫會計甲○○填寫簽收單，並未就該文書內容有所主張，尚未達於行使之階段，
    乃原判決竟論以行使偽造私文書罪責，亦有未合。被告上訴意旨否認犯罪，指摘
    原判決不當，求予撤銷改判，雖無理由，但原判決既有可議，自屬無可維持，自
    應由本院將原判決予以撤銷改判；未查被告乙○○雖有偽造文書、竊盜、賭博等
    前科，不構成累犯，此有被告全國前案紀錄表在卷可憑，爰審酌其犯罪之動機、
    目的、手段、所生危害及其犯後態度等一切情狀，量處有期徒刑三月，以示儆戒
    。偽造之宇鋼企業股份有限公司於八十五年五月十日流水編號：Ｂ一三八之出入
    庫明細簽收單上司機簽名欄所示偽造簽名「施」（即署押），併予宣告沒收。未
    查被告前雖有多次前科記錄，但其五年內並未曾受有期徒刑以上刑之宣告，此次
    犯行，僅止於偽造文書階段，尚未達於行使階段，亦無侵占告訴人公司鋼椿之情
    事，情節尚屬輕微，經此教訓，應知所警惕，而無再犯之虞，本院認為前開刑之
    宣告，以暫不執行為適當，併予宣告緩刑三年，以勵自新。
四、公訴意旨另以被告偽造前開文書後，並侵占告訴人公司之中間鋼椿十六支，因認
    被告另又犯刑法第三百三十六條之業務侵占罪責云云。但查前開鋼椿，係由告訴
    人公司出租予案外人山公司，而山工程有限公司自民國八十五年八月二十一
    日始陸續返還，有如前述，是於本件案發時，該鋼椿尚在承租人山金鼎公司持有
    中，被告於案發時並未持有該鋼椿，更無將之侵占入己之情事，此外，又無其他
    積極事證足認被告涉有侵占犯行，唯因公訴人認此部分與前開有罪部分有方法結
    果之牽連關係，為裁判上一罪，故不另為無罪之諭知。
五、末按：被告死亡者，應為諭知不受理之判決。刑事訴訟法第三百零三條第五款定
    有明文。查本件被告丙○○業於八十八年五月十四日死亡，有卷附戶籍登記簿謄
    本在卷可按，揆諸首開說明，自應諭知不受理之判決。原審未及審酌，而為有罪
    之判決，亦有未合。自應由本院將此部分撤銷改判，另為諭知不受理之判決。
據上論斷，應依刑事訴訟法第三百六十九條第一項前段、第三百六十四條、第二百九
十九條第一項前段、第三百零三條第五款、刑法第二十八條、第二百十條、第三百零
四條第一項、第五十五條、第七十四條第二款、第二百十九條、罰金罰鍰提高標準條
例第一條前段，判決如主文。
本案經檢察官彭坤業到庭執行職務。
中      華      民      國    八十九    年      十      月    三十一    日
 臺灣高等法院刑事第十八庭
                            審判長法  官  吳      敦
                                  法  官  吳  明  峰
                                  法  官  林  陳  松
右正本證明與原本無異。
如不服本判決應於收受送達後十日內向本院提出上訴書狀，其未敘述上訴之理由者並
得於提起上訴後十日內向本院補提理由書（均須按他造當事人之人數附繕本）。
                                  書記官  鎖  瑞  嶺
中      華      民      國    八十九    年     十一     月      八      日
附錄：本案論罪科刑法條全文
刑法第三百零四條第一項
以強暴、脅迫使人行無義務之事或妨害人行使權利者，處三年以下有期徒刑、拘役或
三百元以下罰金。
刑法第二百十條
偽造、變造私文書，足以生損害於公眾或他人者，處五年以下有期徒刑。


司法院資訊處製作；財團法人民間司法改革基金會備份。
